最高法院刑事判決　　　　　　九十四年度台上字第三四三一號
　　上　訴　人　甲○○
　　選任辯護人　蔡瑞煙律師
上列上訴人因違反毒品危害防制條例案件，不服台灣高等法院台
中分院中華民國九十四年四月二十六日第二審更審判決（九十四
年度上重更(二)字第一０號，起訴案號：台灣南投地方法院檢察署
九十二年度偵字第二五八四、二七二一號），提起上訴，本院判
決如下：
    主  文
原判決撤銷，發回台灣高等法院台中分院。
    理  由
本件原判決認定上訴人甲○○與林俊安（經原審判決確定）、綽
號「阿生」之成年男子（下稱「阿生」），於民國九十一年年底
某日起，共同基於意圖走私海洛因入境販售營利之概括犯意聯絡
，而共組走私販賣海洛因集團。而與陳鳳嬌、陳添壽（均經原審
判決確定）、程維仁、王鈞弘、洪銘良（另案審理中）、綽號「
志成」等姓名年籍不詳之成年男子，及其他不詳姓名擔任所謂「
交通」（即受僱他人負責將夾藏之海洛因攜帶闖關入境）之成年
人，均明知海洛因係屬毒品危害防制條例第二條第二項第一款所
規定之第一級毒品，不得非法持有、運輸及販賣；且屬於管制進
口之物品，不得私運進口。九十二年三月二十七日，由程維仁先
行搭機至泰國，翌日（即三月二十八日）上訴人與「志成」，亦
搭機至泰國與程維仁會合。程維仁打電話予林俊安轉告「阿生」
，由「阿生」派人前往飯店向上訴人收取貨款新台幣（下同）一
百二十餘萬元後，再派人將海洛因送至飯店，隨即由「志成」指
導程維仁如何掩飾包裝海洛因，程維仁持十塊海洛因完成包裝，
由上訴人取走，再交由其所洽妥之「交通」者，於同年三月二十
八日至四月一日之期間內某日夾藏闖關，私運管制進口之第一級
毒品海洛因進入我國境內；而上訴人與程維仁亦於九十二年四月
一日，一同搭機返國；由上訴人再前往桃園中正機場，向平安闖
關入境之「交通」者收齊海洛因，將其中之六塊海洛因，交由林
俊安代為保管，「阿生」再派人至台北縣土城市○○路與永豐街
口，取回該六塊粉狀之海洛因。因本次夾帶入境之海洛因，係由
「志成」教導程維仁如何包裝，故事後林俊安僅支付十萬元予程
維仁。林俊安並將所分得之二塊海洛因之其中一塊以八十萬元之
價格販賣予蔡崇銘。又上訴人與林俊安、「阿生」等人又集資購
買十塊海洛因，其中上訴人、林俊安各出資六十餘萬元，各可分
得二塊海洛因，而「阿生」則投資購買六塊海洛因。九十二年四
月七日，程維仁攜帶貨款美金約二萬五千元搭乘華航班機至泰國
住宿飯店後，再打電話告知林俊安其所住宿之飯店名稱、房號；
再由上訴人與林俊安、「阿生」等人，依前同一模式運作，於同
年四月八日左右，由「交通」者私運管制進口之第一級毒品海洛
因進入我國境內。上訴人於「交通」者平安闖關入境後，由其將
十塊海洛因收齊，取走其所投資之二塊海洛因後，剩餘之八塊則
交由林俊安所指派之不詳成年人代為保管。林俊安所指派之該不
詳成年人乃於當日晚上在台北縣土城市○○路上，將「阿生」所
投資之該六塊海洛因，交予「阿生」所指派前來取貨之該姓名年
籍不詳之成年人。上訴人與林俊安、「阿生」等人又集資準備購
買二十五塊海洛因，談妥後上訴人即與王鈞弘商議，請王鈞弘代
為洽尋「交通」之人前往泰國夾藏毒品入境台灣，除團費均由上
訴人先代為支出外，另王鈞弘及每位「交通」亦可獲得十萬元之
交通費用。嗣由王鈞弘洽商陳添壽及洪銘良等二人；另由上訴人
於九十二年四月二十日以電話聯絡陳鳳嬌談論有關走私毒品之情
事。並於翌日由林俊安與上訴人、王鈞弘南下台中與陳鳳嬌於一
店名不詳之某咖啡廳會面，談論走私毒品海洛因之細節。其後陳
鳳嬌即將其自己及友人羅守旭之護照等證件，交由王鈞弘代辦出
國手續。上訴人並向陳鳳嬌表示事成之後，會出資二、三十萬元
，幫忙其作點小生意等語。王鈞弘、陳添壽、洪銘良、陳鳳嬌等
人即與林俊安、上訴人、「阿生」及程維仁等人共同基於私運管
制進口物品及運輸第一級毒品海洛因之犯意聯絡，於九十二年四
月十九日由程維仁依前之運作模式，並承前開共同私運管制進口
之第一級毒品之概括犯意，先行搭乘華航班機前往泰國，投宿飯
店後，再告知林俊安轉告「阿生」，繼由「阿生」派人前往飯店
向程維仁收取購買毒品海洛因之貨款美金約九萬五千元後，「阿
生」再派人將毒品海洛因送至飯店交予程維仁。經程維仁將海洛
因完成包裝後，由上訴人指派不詳之人前往飯店，向程維仁收取
包裝完妥之海洛因毒品。同年月二十五日二十二時二十五分許，
陳添壽、陳鳳嬌、洪銘良及不知情之羅守旭、賴淑惠等人即隨旅
遊團搭乘華航班機同往泰國，王鈞弘則於翌日亦搭乘華航班機前
往泰國，共同準備接應該批毒品。嗣由上訴人指派不詳之人，將
該批二十五塊偽飾包裝於化妝禮盒之粉狀海洛因，交予王鈞弘保
管。同年月二十九日晚間，王鈞弘分別通知陳添壽、洪銘良及陳
鳳嬌等人至其飯店內，將該批海洛因交予陳添壽、陳鳳嬌、洪銘
良等人，分別將如原判決附表一編號一、二、三所列之海洛因分
別交由陳鳳嬌、陳添壽、洪銘良置於行李箱中夾帶。而陳鳳嬌另
將之放置於不知情之同行男友羅守旭之行李箱中，伺機夾帶闖關
入境。九十二年四月三十日，王鈞弘隨同陳鳳嬌、羅守旭、陳添
壽、賴淑惠、洪銘良等人之旅行團，同搭華航ＣＩ六九五號班機
返抵台灣，共同私運管制進口之第一級毒品海洛因進入我國境內
。經檢察官會同台北關稅局於當晚二十二時三十分在桃園中正機
場查獲等情。因而將第一審科刑之判決撤銷，改判依牽連犯及想
像競合犯關係從一重論處上訴人共同連續販賣第一級毒品（累犯
）罪刑，固非無見。
惟查：(一)原判決認定九十二年四月七日程維仁攜帶貨款美金約二
萬五千元搭乘華航班機至泰國住宿飯店後，由上訴人與林俊安、
「阿生」等人，依前同一模式運作，於同年四月八日左右，由「
交通」者私運管制進口之第一級毒品海洛因進入我國境內等情。
於理由欄內分別引用證人林俊安於九十二年五月一日檢察官訊問
時供稱：「（你與綽號阿炎仔及阿生二人共走私幾趟？）三趟，
第一次是四月初，走私二十塊，但後來只有十塊順利帶進來，『
第二次是上週某日』，走私十塊，第三次即昨日晚上走私二十五
塊」（見原判決第十頁第三行）；同年五月二十九日在法務部調
查局南投縣調查站詢問時供稱：「……第二次原預備於四月初再
走私二十幾塊海洛因，……惟因時值泰國農曆年，而作罷返台；
『第三次則是四月十七日闖關成功』，此次總計走私十塊海洛因
。」（見原判決第十一頁第三行、第七行）；九十二年十一月二
十七日在第一審證稱：「（是否與甲○○長期進行毒品合作？）
過去沒有，但在三月底或四月初一次，四月中旬一次，及查獲的
這一次共三次。」（見原判決第十二頁倒數第一行）。另證人程
維仁於九十二年五月一日在法務部調查局台中市調查站調查時供
稱：「……我依約於四月七日抵達泰國並住宿飯店後，……隔數
日『陳仔』來到飯店將海洛因毒品交給我，我利用在曼谷購得之
包裝盒，將前述海洛因毒品偽飾包裝成一般商品型式，再由『陳
仔』前來飯店房間將包裝完成之海洛因毒品取走，至此，我即算
完成工作，於四月十四日返台。第二次則係於九十二年四月十九
日赴泰國曼谷，循類似模式包裝毒品，於四月二十七日完成工作
返台。」（見原判決第十四頁倒數第六行以下）。依前揭林俊安
、程維仁之證言，第二次運輸第一級毒品海洛因似由程維仁於九
十二年四月七日前往泰國，隔數日後才收到第一級毒品海洛因，
隨即進行海洛因之改裝工作，至四月十四日才完成返國，並於上
訴人交付「交通」者於同年四月十七日私運進入台灣。實情是否
如此？原審未詳予調查審認，遽認上訴人第二次犯罪之時間為九
十二年四月八日，自與前揭證據資料不符，難認適法。(二)按共同
正犯，以共同實施或分擔實施一部分行為為限，所謂實施，即實
行犯罪構成要件之行為，已達於著手之程度而言。依原判決認定
之事實，上訴人第二次及第三次販賣毒品之行為，均係由程維仁
攜帶購買第一級毒品海洛因之現款前往泰國，而聯絡「阿生」前
來收取貨款，並交付第一級毒品海洛因予程維仁，由程維仁將海
洛因改裝後交由上訴人指派之人取走等情。如果無訛，程維仁已
參與上訴人意圖營利而販入第一級毒品之犯罪構成要件之行為，
能否認程維仁與上訴人就販賣第一級毒品部分非屬共同正犯，即
非無疑。原判決未詳加審酌，自欠允洽。(三)按特別刑法案件，適
用刑法總則之規定時，如特別刑法有規定「適用刑法總則」或「
適用刑法」之明文者，應引用特別刑法該規定；如特別刑法僅規
定「本條例未規定者，適用其他法律」或無規定者，則應引用刑
法第十一條。懲治走私條例為刑法之特別法，該條例第十一條已
規定「走私行為之處罰，海關緝私條例及本條例無規定者，適用
刑法及其他有關法律。」則違反懲治走私條例案件，於適用刑法
總則之規定時，自應援引該條例第十一條之規定，始稱適法。原
判決認定上訴人所為應成立懲治走私條例第二條第一項私運管制
物品進口罪、毒品危害防制條例第四條第一項運輸毒品罪，彼此
間為想像競合犯，而適用刑法第五十五條之規定，從一重依運輸
毒品罪處斷。自應引用懲治走私條例第十一條之規定，始稱適法
。原判決漏未引用，自有不適用法則之違誤。上訴意旨執以指摘
原判決不當，非無理由，應認仍有發回更審之原因。
據上論結，應依刑事訴訟法第三百九十七條、第四百零一條，判
決如主文。
中　　華　　民　　國　九十四　年　　六　　月  二十四  日
                      最高法院刑事第十一庭
                          審判長法官  洪　清　江
                                法官  石　木　欽
                                法官  李　伯　道
                                法官  林　勤　純
                                法官  陳　世　淙
      本件正本證明與原本無異
                                      書  記  官
中　　華　　民　　國　九十四　年　　七　　月　　一　　日
                                                  ｍ
